臺灣高等法院民事判決
109年度勞上字第82號
上  訴  人  宋德屏  
訴訟代理人  賀華谷律師(法扶律師)
被  上訴人  國花山莊管理委員會

法定代理人  廖敏和  
訴訟代理人  羅惠民律師

上列當事人間請求給付薪資等事件，上訴人對於中華民國109年3
月6日臺灣臺北地方法院108年度勞訴字第205號第一審判決提起
上訴，本院於110年2月23日言詞辯論終結，判決如下：
    主      文
原判決關於駁回上訴人後開第二項之訴部分，暨訴訟費用之裁判
均廢棄。
被上訴人應給付上訴人新臺幣貳拾肆萬貳仟捌佰柒拾伍元，及自
民國一百零八年五月二十二日起至清償日止，按年息百分之五計
算之利息。
其餘上訴及擴張之訴駁回。
第一、二審訴訟費用，由被上訴人負擔五十分之七，餘由上訴人
負擔。擴張之訴訴訟費用由上訴人負擔。
    事實及理由
一、按於第二審為訴之變更或追加，非經他造同意，不得為之，
    但擴張或減縮應受判決事項之聲明者，不在此限，民事訴訟
    法第446條第1項、第255條第1項第3款定有明文。上訴人於
    原審請求被上訴人給付資遣費新台幣(下同)1,461,680元、
    預告期間25日工資30,200元、特休未休工資181,200元，合
    計1,673,080元本息，經原審判決敗訴，上訴人提起上訴，
    並於本院將資遣費擴張請求為1,576,227元、預告工資擴張
    請求為32,567元、特休未休工資擴張請求為195,400元，合
    計1,804,194元，即除上訴聲明請求1,673,080元本息，再擴
    張請求131,114元本息。核屬擴張應受判決事項之聲明，合
    於上開規定。
二、上訴人起訴主張：伊自民國68年1月1日起受僱於被上訴人，
    擔任國花山莊清潔工作，負責收取垃圾廚餘、回收資源及打
    掃社區道路，每週工作六日，每月工資(含打掃費用4000元)
    為36,240元，另有相當於每月工資八分之一之端午節獎金、
    中秋節獎金及相當於一個月工資之年終獎金。被上訴人於10
    8年4月25日以伊年近70歲，不能勝任工作為由，依勞動基準
    法(下稱勞基法)第11條第5款規定，向伊預告當月30日終止
    僱傭契約，伊得依法請求被上訴人給付自68年1月1日至108
    年4月30日之工作年資40年4個月，按平均工資36,240元計算
    之資遣費1,461,680元、預告期間25日工資30,200元及契約
    終止前5年未休之特別休假工資181,200元等語。爰依勞基法
    第17條第1項、第16條第1項第3款及第3項、第38條之規定，
    求為命被上訴人給付1,673,080元，及自起訴狀繕本送達翌
    日起加計法定遲延利息之判決。嗣於本院主張於108年1月份
    所領一個月年終獎金應列入平均工資計算，故平均工資為39
    ,080元，爰擴張請求如前述。
三、被上訴人則以：國花山莊於68年間尚未興建完成，且上訴人
    當時為中央日報社之員工，不得兼職，伊否認其自68年1月1
    日起受僱於伊。伊成立後，上訴人向伊承攬垃圾處理及資源
    回收工作，其提供清潔服務係與其妻一同為之，無勞務之專
    屬性；且其每日工作開始及結束，均毋須簽到或打卡，並曾
    因住戶未分類整理或遲誤其指定之日期時間而拒絕回收資源
    ，顯見無從屬性之絕對服從關係；另其回收資源變賣所得未
    曾交付伊，均據為己有，又曾因增加社區道路打掃工作而加
    給報酬，復因節日垃圾量增加而加給端午節、中秋節及年終
    獎金，足見上訴人對伊無人格從屬性或經濟從屬性，兩造間
    無勞雇關係。縱認兩造間有勞雇關係，則上訴人應返還侵占
    回收資源變賣所得，伊據以抵銷等語，資為抗辯。
四、原審駁回上訴人之請求，上訴人提起上訴，上訴聲明：
　　㈠原判決廢棄。
　　㈡被上訴人應給付上訴人1,673,080元，及自起訴狀繕本送達之翌日起至清償日止，按年息5％計算之利息。
    並擴張聲明：被上訴人應再給付上訴人131,114元，及109  
                年12月16日起至清償日止，按年息5％計算之  
                利息。
　　被上訴人答辯聲明：上訴及擴張之訴均駁回。
五、兩造不爭執事項（本院卷第122頁）：
  ㈠上訴人曾申請台北市政府勞工局調解不成立。
  ㈡被上訴人曾通知上訴人至108年4月底不再續約。
  ㈢上訴人之工作內容為垃圾收取及處理，至於社區道路之打掃
    並非一直以來上訴人之工作，如108年2月至4月即無社區道
    路之打掃。
  ㈣被上訴人於端午節、中秋節增加給付各八分之一個月、年節
    增加給付1個月予上訴人。
六、本件經兩造依民事訴訟法第463條準用同法第270條之1第1項
    第3款規定，於109年10月28日準備程序整理並協議爭點（本
    卷第122頁），玆分述如下：
  ㈠兩造間為僱傭關係或承攬關係？
  ⒈按稱僱傭者，謂當事人約定，一方於一定或不定之期限內為
    他方服勞務，他方給付報酬之契約；民法第482條定有明文
    。又僱傭契約依民法第482條之規定，係以約定受僱人於一
    定或不定之期限內，為僱用人服勞務，僱用人給與報酬為其
    成立要件。就此項成立要件言之，僱傭契約在受僱人一方，
    僅止於約定為僱用人供給一定之勞務，即除供給一定勞務之
    外，並無其他目的，在僱用人一方，亦僅約定對於受僱人一
    定勞務之供給而與以報酬，縱使受僱人供給之勞務不生預期
    之結果，仍應負給與報酬之義務，此為其所有之特徵（最高
    法院45年台上字第1619號民事判例同此意旨）。至稱承攬者
    ，則謂當事人約定，一方為他方完成一定之工作，他方俟工
    作完成，給付報酬之契約；民法第490條第1項亦有明文。即
    僱傭契約乃當事人以勞務之給付為目的，受僱人於一定期間
    內，應依照僱用人之指示，從事一定種類之工作，且受僱人
    提供勞務，具有從屬性關係。而承攬契約之當事人則以勞務
    所完成之結果為目的，承攬人只須於約定之時間完成一個或
    數個特定之工作，與定作人間無從屬關係，可同時與數位定
    作人成立數個不同之承攬契約，二者性質並不相同（最高法
    院94年度台上字第573號民事判決同此見解）。次按「勞工
    ：指受雇主僱用從事工作獲致工資者」、「雇主：指僱用勞
    工之事業主、事業經營之負責人或代表事業主處理有關勞工
    事務之人」、「勞動契約：指約定勞雇關係而具有從屬性之
    契約」，勞基法第2條第1、2、6款定有明文。即判斷勞動契
    約之當事人，係以其間具有勞務提供關係、工資支付關係及
    從屬關係而定。又勞動契約之從屬性，具有下列內涵：1.人
    格從屬性：即受僱人在雇主企業組織內，對自己作息時間不
    能自由支配，勞務給付之具體詳細內容非由勞務提供者決定
    ，而是由勞務受領者決定，受僱人需服從雇主權威，並有接
    受懲戒或制裁之義務。2.經濟上從屬性：即受僱人並非為自
    己之營業勞動而是從屬於他人，為該他人之目的而勞動，受
    僱人不能用指揮性、計劃性或創作性方法對自己所從事工作
    加以影響。3.組織上從屬性：受僱人完全被納入雇主之生產
    組織與經濟結構體系內，並與同僚間居於分工合作狀態。又
    基於保護勞工之立場，一般就勞動契約關係之成立，均從寬
    認定，只要有部分從屬性，即應成立（最高法院96年度台上
    字第2630號、81年度台上字第347號民事判決意旨同此見解
    ）。
  ⒉上訴人主張其任職期間係受僱於被上訴人等情，為被上訴人
    所否認，並辯稱兩造間為承攬關係云云。經查：
　⑴力山保全股份有限公司公司指派到被上訴人所屬國花山莊執
    行總幹事職務之證人柯賢志於本院到場證稱：我在國花山莊
    執行職務約八年，當時上訴人已在那裡服務三十年了；是大
    樓委任他做清潔工作，我這邊如果需要他幫忙，我會請他幫
    忙，我有權指派上訴人去做社區要做的事情，例如社區辦公
    室油漆，有時大型垃圾幫我搬到定點綑綁等等；上訴人每天
    會自行到住戶門口收取垃圾，上訴人收完垃圾拿到清潔隊去
    丟，隔天我會大致看一下，星期二、五是資源回收，上訴人
    收完，第二天會回來整理，我也會看一下，沒有擺整齊，我
    也會告訴他其他要補強處，他打掃完我會大致看一下，如果
    不夠，會請他加強，主委會檢查，有時住戶也會反應給主委
    ，主委也會跟我講也會直接跟上訴人講，上訴人做不好會與
    上訴人溝通一些處理方式；上訴人的薪水是固定的，都是用
    清潔員薪資的名目，社區有補助他一星期壹仟元的垃圾處理
    費，我來以前資源回收賣的錢就是上訴人自行處理，據上訴
    人表示他是把錢拿來保養他打掃的用車；我任內未看過上訴
    人沒來而由他配偶來完成；打掃的工具是社區提供，收垃圾
    的車子是上訴人的，上訴人主要是晚上要來收垃圾，白天有
    事叫上訴人，上訴人隨時要過來，其他非工作時間我不會過
    問，我是打上訴人家裡的電話，他都會在家，他住山莊的旁
    邊。我的任內上訴人的工作都有做完，例如住戶資源分類未
    完整，上訴人認為住戶不對而不收取，我會告訴他還是要處
    理，上訴人也去處理，所以工作也是有完成，但這是偶發事
    件；收取資源回收的日期是社區規定的；上訴人請過一次假
    ，他隔一天修好車就來山莊將事情完成；夏天有時太熱，上
    訴人會早一點或晚一點才來工作；基本上，工作百分之八十
    應該是在完成度不在時間的長短，有些是有時間性，有要求
    上訴人晚上八點前要到收取垃圾，除夕要收取二次（4.5點
    一次、8點半一次），趕在清潔隊最後收取前丟棄垃圾，打
    掃時間還是有一定的規範，但因為老員工，我們尊重，而且
    上訴人工作態度我們也都看到，社區還是有規範上訴人每天
    幾點要到社區收垃圾等語（本院卷第91-96頁）。
  ⑵依上證言顯示，上訴人之工作內容須受被上訴人主委及總幹
    事檢查及應要求補強，不得任意推辭工作，且工作時間仍有
    一定規範，並為親自履行，而具有人格從屬性；又上訴人使
    用被上訴人提供之工具，且薪資固定，非為自己之營業而係
    為他人之目的勞動，具有經濟從屬性；再者，上訴人白天須
    應總幹事要求隨時工作，總幹事亦會幫忙上訴人，即已納入
    被上訴人之組織體系，具有組織從屬性。足認上訴人係為被
    上訴人之組織而提供勞務以獲取報酬，並具有從屬性，上訴
    人主張任職期間與被上訴人為僱傭關係，應屬可取。至上訴
    人得被上訴人同意由上訴人之配偶陪同協助工作，上訴人仍
    係親自履行，並無由他人代理情形；又被上訴人曾委請上訴
    人從事額外之打掃工作而另給付每月4000元，仍屬上訴人提
    供勞務所得之報酬，尚不能因此否定兩造間契約關係具有從
    屬性。至上訴人自陳係得被上訴人同意自行處理每週500元
    之資源回收所得，且其工作內容不僅為資源回收，自難以此
    認為上訴人係為自己之營業而提供勞務。被上訴人執此抗辯
    兩造為承攬關係云云，並無可採。
  ㈡上訴人之工作年資為何？
  ⒈按大廈管理委員會適用勞動基準法日期，依公寓大廈管理條
    例成立並報備者，自103年7月1日生效，未依該條例成立或
    報備者，自104年1月1日生效（行政院勞工委員會103年1月1
    3日勞動1字第1030130004號公告在案）。查被上訴人管理之
    國花山莊於70年間取得使用執照，102年1月10日報備，有公
    寓大廈組織管理查詢列表、公寓大廈管理組織報備證明可稽
    （見原審卷二第105、137頁），是被上訴人應自103年7月1
    日起適用勞基法。
  ⒉按勞工工作年資自受僱之日起算，適用本法前之工作年資，
    其資遣費及退休金給與標準，依其當時應適用之法令規定計
    算；當時無法令可資適用者，依各該事業單位自訂之規定或
    勞雇雙方之協商計算之。適用本法後之工作年資，其資遣費
    及退休金給與標準，依第十七條及第五十五條規定計算，勞
    基法第84條之2定有明文。查證人柯賢志固證稱其任職時，
    上訴人已服務三十多年。惟被上訴人係自103年7月1日起適
    用勞基法，上訴人復不能證明被上訴人有自訂關於工作年資
    之規定，或兩造有協商計算之情形，是上訴人依上規定為本
    件請求之工作年資，應自103年7月1日起計算至108年4月30
    日止，共計4年又10個月。
  ㈢上訴人之平均工資為若干？
　⒈按工資：指勞工因工作而獲得之報酬；包括工資、薪金及按
    計時、計日、計月、計件以現金或實物等方式給付之獎金、
    津貼及其他任何名義之經常性給與均屬之，勞基法第2條第3
    款定有明文。次按勞基法施行細則第10條第2款規定，勞基
    法第2條第3款所稱之其他任何名義之經常性給與，係指左列
    各款以外之給與……二、獎金：指年終獎金」。又所謂「因工
    作而獲得之報酬」者，係指符合「勞務對價性」而言，所謂
    「經常性之給與」者，係指在一般情形下經常可以領得之給
    付。判斷某項給付是否具「勞務對價性」及「給與經常性」
    ，應依一般社會之通常觀念為之（最高法院100年度台上字
    第801號判決參照）。
　⒉上訴人主張於108年1月份所領一個月年終獎金應列入平均薪
    資計算，故108年1月薪資為65,280元，平均薪資為39,080元
    等情，為被上訴人所否認。查上訴人既自陳108年1月薪資除
    固定薪資32,240元外，其餘33,040元為年終奬金（本院卷第
    165頁），是不具勞務對價性，依勞基法施行細則第10條第2
    款規定，應屬於具有勉勵性質之恩惠性給與，自非勞基法第
    2條第3款所定之工資。是上訴人之月平均工資，仍應為兩造
    於109年10月28日準備程序表示不爭執之32,240元。
　㈣上訴人請求資遣費1,576,227元部分：
　⒈按雇主依勞基法第11條第1項之規定，終止勞動契約者，應依
    左列規定發給勞工資遣費：一、在同一雇主之事業單位繼續
    工作，每滿一年發給相當於一個月平均工資之資遣費。二、
    依前款計算之剩餘月數，或工作未滿一年者，以比例計給之
    。未滿一個月者以一個月計，為勞基法第11條、第17條所明
    定。
　⒉查被上訴人對於兩造如為僱傭關係，上訴人主張被上訴人係
    依勞基第11條第5款規定，終止契約一節，並不爭執（本院
    卷第182頁）。又上訴人之月平均薪資為32,240元，適用勞
    基法之工作年資為4年又10個月，已如前述，且上訴人未適
    用勞工退休金條例之退休金制度，是上訴人依勞基法第17條
    規定，請求資遣費155,827元〔32,240×（4＋10/12）＝155,827
    〕，為有理由。逾此部分之請求，為無理由。
　㈤上訴人請求預告工資32,567元部分：
　⒈按雇主依第11條或第13條但書規定終止勞動契約者，其預告
    期間依左列各款之規定：一、繼續工作三個月以上一年未滿
    者，於10日前預告之。二、繼續工作一年以上三年未滿者，
    於20日前預告之。三、繼續工作三年以上者，於30日前預告
    之；雇主未依第一項規定期間預告而終止契約者，應給付預
    告期間之工資，勞基法第16條定有明文。
　⒉查上訴人適用勞基法之工作年資為4年又10個月，月平均薪資
    為32,240元，被上訴人於108年4月25日依勞基法第11條第5
    款規定通知於108年4月30日終止勞動契約，已如前述，依上
    開規定，應於30日前預告為之，惟被上訴人僅於5日前預告
    ，上訴人依上規定，請求被上訴人給付預告工資26,867元（
    32,240元×25÷30），為有理由，逾此部分之請求，為無理由
    。
　㈥上訴人請求特休未休工資195,400元部分：
　⒈按勞工在同一雇主或事業單位，繼續工作滿一定期間者，應
    依下列規定給予特別休假：一、六個月以上一年未滿者，三
    日。二、一年以上二年未滿者，七日。三、二年以上三年未
    滿者，十日。四、三年以上五年未滿者，每年十四日。五、
    五年以上十年未滿者，每年十五日……勞工之特別休假，因年
    度終結或契約終止而未休之日數，雇主應發給工資，勞基法
    第38條第1項、第4項前段定有明文。又按勞工在同一雇主或
    事業單位，繼續工作滿一定期間者，每年應依左列規定給予
    特別休假。一、一年以上三年未滿者七日。二、三年以上五
    年未滿者十日。三、五年以上十年未滿者十四日。106年1月
    1日施行前之勞基法第38條亦有明文。再按勞基法第38條第4
    項所定雇主應發給工資，依下列規定辦理：一、發給工資之
    基準：（一）按勞工未休畢之特別休假日數，乘以其一日工
    資計發。（二）前目所定一日工資，為勞工之特別休假於年
    度終結或契約終止前一日之正常工作時間所得之工資。其為
    計月者，為年度終結或契約終止前最近一個月正常工作時間
    所得之工資除以三十所得之金額。勞基法施行細則第24條之
    1第2項亦有明文。
　⒉查上訴人適用勞基法之工作年資為103年7月1日起至108年4月
    30日止，共計4年又10個月，月平均薪資為32,240元，已如
    前述，被上訴人對於兩造如為僱傭關係，特休之日薪以32,2
    40元除以30日計算一節，亦不爭執。上訴人因被上訴人不承
    認兩造為僱傭關係，而未曾予上訴人特別休假，上訴人依上
    規定，得請求特休未休工資為60,181元〔32,240元÷30×（7＋7
    ＋14＋14＋14）〕，逾此部分之請求，為無理由。
  ㈦以上，上訴人依勞基法第17條、第16條、第38條，得請求資
    遣費155,827元、預告工資26,867元、特休未休工資60,181
    元，合計242,875元。又上訴人主張係得被上訴人之同意自
    行處理每週500元之資源回收所得，核與證人柯賢志證稱：
    我來以前資源回收賣的錢就是上訴人自行處理，據上訴人表
    示他是把錢拿來保養他打掃的用車等語（本院卷第93頁），
    並無不合。則被上訴人既已同意上訴人於任職期間取得資源
    回收所得，被上訴人復抗辯以上訴人任職期間每週取得500
    元之資源回收金額，主張抵銷上訴人本件請求云云，並無可
    採。
七、綜上所述，上訴人依勞基法第17條、第16條、第38條之規定
    ，請求被上訴人給付上訴人242,875元，及自起訴狀繕本送
    達之翌日即108年5月22日（起訴狀繕本於108年5月21日送達
    被上訴人，見原審調字卷第7頁之送達證書）起至清償日止
    ，按年息5％計算之利息，為有理由，應予准許；逾此部分之
    請求，為無理由，不應准許。從而原審就上開應准許部分，
    為上訴人敗訴之判決，尚有未洽，上訴論旨指摘原判決此部
    分不當，求予廢棄改判，為有理由，爰由本院廢棄改判如主
    文第二項所示。至於上訴人之請求不應准許部分，原審為上
    訴人敗訴之判決，經核並無不合，上訴意旨指摘原判決此部
    分不當，求予廢棄改判，為無理由，應駁回此部分之上訴。
    又上訴人於本院擴張請求被上訴人再給付131,114元，及109
    年12月16日起至清償日止，按年息5％計算之利息，亦屬無據
    ，應予駁回。
八、本件事證已臻明確，兩造其餘之攻擊或防禦方法及所用之證
    據，經本院斟酌後，認為均不足以影響本判決之結果，爰不
    逐一論列，附此敘明。
九、據上論結，本件上訴為一部有理由、一部無理由，擴張之訴
    為無理由，依民事訴訟法第450條、第449條第1項、第79條
    、第78條，判決如主文。
中　　華　　民　　國　　110 　年　　3 　　月　　23　　日
                  勞動法庭
                      審判長法  官  李慈惠
                            法  官  謝永昌
                            法  官  陳婷玉
正本係照原本作成。
被上訴人不得上訴。
上訴人如不服本判決，應於收受送達後20日內向本院提出上訴書
狀，其未表明上訴理由者，應於提出上訴後20日內向本院補提理
由書狀（均須按他造當事人之人數附繕本）上訴時應提出委任律
師或具有律師資格之人之委任狀；委任有律師資格者，另應附具
律師資格證書及釋明委任人與受任人有民事訴訟法第466條之1第
1項但書或第2項所定關係之釋明文書影本。如委任律師提起上訴
者，應一併繳納上訴審裁判費。
中　　華　　民　　國　　110 　年　　3 　　月　　24　　日
　　　　　　　　　　　　　
　　　　　　　　　　　　　  書記官  黃麗玲